【裁判字號】    89,再易,5
【裁判日期】    890725
【裁判案由】    所有權移轉登記
【裁判全文】
臺灣嘉義地方法院民事判決  八十九年度再易字第五號
    再審原告  己○○
    再審被告  丙○○
              甲  ○
              戊○○
              丁○○
              乙○○○
右當事人間請求所有權移轉登記事件，再審原告對於本院民國八十九年二月十六日確
定判決（八十八年度簡上字第一一三號）提起再審之訴，本院判決如左：
    主      文
再審之訴駁回。
再審訴訟費用由再審原告負擔。
    事      實
甲、再審原告方面：
一、聲明：求為判決（一）原確定判決廢棄；（二）再審被告之請求駁回。
二、陳述：
    （一）按審判長應向當事人發問或曉諭，令其為事實上及法律上陳述、聲明證據
          或為其他必要之聲明及陳述；其所聲明或陳述有不明瞭或不完足者，應令
          其敘明或補充之（民事訴訟法第一百九十九條第二項）。查原判決以買賣
          契約書第十條約定之性質係就移轉系爭土地所有權之法律關係為附有停止
          條件，並認為被告所稱上開約款為履行期，見解尚有未洽。但查，再審被
          告於鈞院審理時之聲明及陳述均引用書狀，而渠所提出上訴理由狀（八十
          八年十一月十八日）及辯論意旨狀（八十九年一月二十七日）均一再主張
          上開約款之法律關係屬定有履行期，非屬期限、條件等語。再審原告亦針
          對該條款性質非屬履行期約定詳予答辯。惟兩造從未主張該約款之性質屬
          附有條件或期限之法律關係，且原審亦未闡明兩造就此予以辯論，未料，
          原判決竟對此一重要爭點在未命兩造為完全辯論之前，甚至再審被告自始
          否認該約款不屬附條件之法律關係之情形下，遽予突襲性裁判，顯已違反
          民事訴訟法第一百九十九條第二項規定，而有適用法規顯有錯誤之情事。
    （二）依原告之聲明及事實上之陳述，得主張數項法律關係，而其主張不明瞭或
          不完足者，審判長應曉諭其敘明或補充之（民事訴訟法第一百九十九條之
          一）。次查，原判決以林四堂如於買賣契約成立時即要求原告將系爭土地
          之所有權移轉登記予伊，原告將陷於給付不能，此當非雙方訂立買賣契約
          之本意佐以證人詹嘉德之證詞，而認定買賣契約書第十條第四款約定係誤
          有條件之附款。但本件買賣契約成立後，再審原告即將系爭土地交付林
          四堂耕作，當時再審原告因尚未取得系爭土地所有權，林四堂為避免原所
          有權人林秀鑾任意阻撓或刁難伊使用土地，故雙方始於契約中再特約約定
          契約書第十條第四款：「業主林秀鑾出面刁難時賣主出面理直決不致買主
          受損」之約定，蓋就系爭土地所有權移轉登記事宜，林四堂僅得對告請求
          ，完全與林秀鑾無涉，林秀鑾就本件所有權移轉登記事宜自亦無可能刁難
          林四堂，是原判決將該約款解除為係就對所有權移轉登記之條件附款，顯
          將原告與林鑾間與本件買賣契約二個不同之法律關係混為一談，似有未洽
          。
          原判決假設林四堂如於買賣契約成立時即要求原告將系爭土地移轉登記
          予伊，原告將陷於給付不能，此非當事人訂約之本意等語，推定證人詹嘉
          德之證言可採，惟證人詹嘉德所供攸關林四堂何時得請求原告將系爭土地
          移轉登記予伊，而此又為一般買賣契約買受人所重視之權利，設若果有此
          一約定，當會載明於契約中，惟本件契約書卻未載片語，是該證詞可否採
          信已非無疑。參以如原判決所認該移轉登記附有條件，則系爭買賣契約生
          效與否即繫於偶然發生之事實，原告並無義務促使條件成就，又原告當時
          已取得價款，林四堂即不能請求原告履行系爭買賣契約，此顯與一般買賣
          契約之常理有違，是上開約定亦非條件，至為灼然。至於原判決所假設之
          前提既未發生，則其所導出之結論自與事實有間，併予敘明。綜上所述
          ，原判決就契約第十條第四款約定所為之解釋雖悖於經驗法則及論理法則
          ，而違反民事訴訟法第一百九十九條之一之規定。
    （三）查被告等自認渠等被繼承人林四堂於五十五年四月二十二日與原告訂立買
          賣契約，且該買賣契約並未約定履行期日，雖訂約當時系爭土地並非原告
          所有，而屬無權處分，惟民法第一百二十八條規定，消滅時效自請求權可
          行使時起算，所謂請求權可行使時，乃指權利人得行使請求權之狀態而言
          ，至於義務人實際上能否為給付，則非所問（最高法院六十三牛台上字第
          一八八五號判例）。又出賣人對於出賣之標的物，不以有處分權為必要，
          ‧‧其債權未定清償期者，債權人固得隨時行使請求權，故消滅時效應自
          債權成立時起算（最法法院七十三年台上字第四○五八號判決）。是被告
          等之被繼承人林四堂於契約成立時即得請求原告就系爭二筆土地辦理移轉
          登記，但渠迄至八十三年五月十七日死亡時均未行使，故其請求權已逾十
          五年不行使而完成，被告自不得再請求原告將系爭土地辦理所有權移轉登
          記。
    （四）按物之出賣人，負交付其物於買受人，並使其取得該物所有權之義務（民
          法第三百四十八條第一項規定），是本件買賣契約之買受人林四堂本得對
          原告請求交付系爭土地及辦理所有權移轉登記之權利，但被告卻將契約書
          第十條第四款約定曲意限縮在所有權移轉登記之範圍，而置系爭土地已交
          付之事實於不論，已有未洽。退一步言，縱被告主張為真正，林四堂或被
          告等人自契約簽訂時起，即在系爭土地耕作迄今已逾三十餘年，何以從未
          請求原告辦理移轉登記，益徵被告等怠於行使權利，要屬無疑，故被告所
          為主張悖於經驗法則，應無足採。
乙、再審被告方面：
    本件未經言詞辯論，再審被告並無提出任何書狀作何聲明或陳述。
丙、本院依職權調閱本院八十八年度簡上字第一一三號民事卷宗。
    理      由
一、按判決，於上訴期間屆滿時確定。但於上訴期間內有合法之上訴者，阻其確定。
    不得上訴之判決，於宣示時確定；不宣示者，於送達時確定。又再審之訴，應於
    三十日之不變期間內提起。前項期間，自判決確定時起算。但再審之理由知悉在
    後者，自知悉時起算。民事訴訟法第三百九十八條、第五百條第一項、第二項均
    定有明文。而本件再審原告係對本院八十九年度簡上字第一一三號確定判決聲請
    再審，而該號判決則於八十九年二月十六日宣示，有宣示筆錄附於該卷可稽，則
    依上開法旨，系爭判決應係八十九年二月十六日即為確定，而再審原告係於同年
    三月十六日對該確定判決提起再審之訴，有本院收文章所蓋之日期在卷可憑，扣
    除在途期間，本件再審之訴即未逾提起再審之三十日不變期間，合先敘明。
二、按再審之訴顯無再審理由者，得不經言詞辯論，以判決駁回之，民事訴訟法第五
    百零二條第二項定有明文。又提起再審之訴以有民事訴訟法第四百九十六條第一
    項所列各款之情事者為限，該條項亦規定甚明。次按民事訴訟法第四百九十六條
    第一項第一款所謂適用法規顯有錯誤，係指判決所適用法規，顯然不合於法律規
    定，或與司法院現尚有效及大法官會議之解釋，或最高法院現存有效之判例顯然
    違反者而言。至於事實審法院認定事實之職權，無適用法規顯有錯誤之可言，且
    亦不包括漏未斟酌證據及認定事實錯誤之情形在內。又解釋意思表示原屬事實審
    法院之職權，原確定判決不過就事實審法院所確定之事實為法律上之判斷，事實
    審法院解釋意思表示縱有不當，亦不生適用法規顯有錯誤問題。（最高法院六十
    三年度台上字第八八○號、七十一年度台上字第二一○號及六十四年度台再字第
    一四○號判例參照）。
三、再審原告不論於上開陳述欄（一）中主張：兩造從未主張雙方所訂立之買賣契
    約書第十條之約定之性質附有條件或期限之法律關係，且原審亦未闡明兩造就此
    予以辯論，未料，原判決竟對此一重要爭點在未命兩造為完全辯論之前，甚至再
    審被告自始否認該約款不屬附條件之法律關係之情形下，遽予突襲性裁判，顯已
    違反民事訴訟法第一百九十九條第二項規定，而有適用法規顯有錯誤之情事；於
    陳述欄中（二）中仍主張「‧‧綜上所述，原判決就契約第十條第四款約定所
    為之解釋雖悖於經驗法則及論理法則，而違反民事訴訟法第一百九十九條之一之
    規定；於陳述欄中（三、四）主張：‧‧‧。，是本件買賣契約之買受人林四
    堂本得對原告請求交付系爭土地及辦理所有權移轉登記之權利，但被告卻將契約
    書第十條第四款約定曲意限縮在所有權移轉登記之範圍，而置系爭土地已交付之
    事實於不論，已有未洽。退一步言，縱被告主張為真正，林四堂或被告等人自契
    約簽訂時起，即在系爭土地耕作迄今已逾三十餘年，何以從未請求原告辦理移轉
    登記，益徵被告等怠於行使權利，要屬無疑，故被告所為主張悖於經驗法則，應
    無足採等情，可得而知，再審原告係認為原確定判決對於系爭買賣契約第十條第
    四款之約定認定為該土地買賣契約書之停止條件，並未經原審闡明兩造就此予以
    辯論，即遽予突襲性裁判，且所為之解釋亦悖於經驗法則及論理法則，顯已違反
    民事訴訟法第一百九十九條第二項及第一百九十九條之一之規定，而有適用法規
    顯有錯誤，乃依民事訴訟法第四百九十六條第一項第一款規定對原確定判決提起
    再審之訴。惟查：本件再審原告於上開陳述中表明：「‧‧再審被告於鈞院審理
    時之聲明及陳述均引用書狀，而渠所提出上訴理由狀（八十八年十一月十八日）
    及辯論意旨狀（八十九年一月二十七日）均一再主張上開約款之法律關係屬定有
    履行期，非屬期限、條件等語。再審原告亦針對該條款性質非屬履行期約定詳予
    答辯。‧‧」等語，可見在原審審理時，再審原告與再審被告已然對該買賣契約
    書內容第十條第四款規定產生之事實詳為主張與答辯無疑，至於系爭買賣契約條
    款之法律性質究為履行期、條件、或期限，原屬事實審法院在其所確定之事實上
    所為之法律上之判斷，固原確定判決所為之解釋縱與再審原告或再審被告在主觀
    上所為之解釋有所不同，亦僅為對該條款解釋上有所歧異而已，與判決適用法規
    顯有錯誤之情形並不相同，且解釋意思表示原屬事實審法院之職權，事實審法院
    解釋意思表示縱有不當，亦不生適用法規顯有錯誤問題，此觀之上開判例意旨，
    即可明瞭。綜上所述，本院八十八年度簡上字第一一三號確定判決並無再審原告
    所指民事訴訟法第四百九十六第一款所定之再審理由，再審原告對之提起再審之
    訴，顯無理由，爰不經言詞辯論，逕以判決駁回之。又本件再審之訴既係顯無理
    由，則再審原告請求廢棄原確定判決，亦屬於法無據，應併駁回之。
四、據上論結，本件再審之訴顯無再審理由，依民事訴訟法第五百零二條第二項、第
    七十八條，判決如主文。
中      華      民      國    八十九    年      七    月      二十五    日
~B臺灣嘉義地方法院民事庭
~B審判長法官  曾文欣
~B法      官  羅秀緞
~B法      官  蕭道隆
右為正本係照原本作成
如對本判決上訴須於判決送達後二十日內向本院提出上訴狀
中      華      民      國    八十九    年      七      月    二十九    日
~B    書記官  李銷勳


司法院資訊處製作；財團法人民間司法改革基金會備份。
